臺灣高等法院民事判決　　　　　　　　　 94年度上字第338號
上　訴　人　甲○○
訴訟代理人　沈濟民律師
被上訴人　　乙○○
訴訟代理人　洪維煌律師
上列當事人間請求履行契約事件，上訴人對於中華民國94年3月
17日臺灣板橋地方法院93年度訴字第1788號第一審判決提起上訴
，本院於94年7月5日言詞辯論終結，判決如下：
    主  文
上訴駁回。
第二審訴訟費用由上訴人負擔。
    事實及理由
一、本件上訴人主張：被上訴人以投資股票為由，於民國83年間
    ，向伊取得款項新台幣（下同）50萬元，並於86年10月2日
    書立收到伊交付50萬元之收據，嗣復以相同理由於84年12
    月間、86年6月間、88年2月間陸續向伊取得款項100萬元、
    50萬元、50萬元，並於89年1月6日書立收到伊上開200萬元
    款項之證明書。上開收據及證明書分別載為：「茲收到甲○
    ○小姐投資股市金額（50）萬元整，雙方言明于股票賺得利
    差，由兩人平分，如因股票操作不順利而致虧損時，由本人
    一人負責，如陳員欲取回上列款項，本人也得將虧損部分補
    足後全數奉還。恐口無憑，特立此據以資證明」及「茲向甲
    ○○君取得投資股票金額台幣貳佰萬元整，並已給付股票賺
    得差價第一次貳萬伍千元，第二次伍萬元整，特立本書為憑
    」等語。依前揭收據其上既然記載：「．．．雙方言明于股
    票賺得利差，由兩人平分，如因股票操作不順而致虧損時，
    由本人一人負責，如陳員欲取回上列款項，本人也得將虧損
    部分補足後全數奉還。．．．」，是兩造間自有約定於操作
    股票不順虧損時，被上訴人應將虧損部分補足後全數返還伊
    。又被上訴人自83年迄88年2月間陸續向伊收取250萬元之事
    實，業據被上訴人於原法院92年度訴字第1341號及本院92年
    度上字第942號返還借款事件審理中自認在卷，伊自得請求
    被上訴人履行契約將所收受之投資款共計250萬元全數返還
    ，惟被上訴人僅返還52萬元，尚餘198萬元未返還，爰依投
    資股票之無名契約法律關係，請求判命被上訴人如數給付，
    及自89年7月20日起至清償日止之法定遲延利息之判決（原
    審為上訴人敗訴判決）。上訴聲明：(一)原判決廢棄。(二)被上
    訴人應給付上訴人198萬元，及自89年7月20日起至清償日止
    ，按年息百分之5計算之利息。並願供擔保請准宣告假執行
    。
二、被上訴人則以：上訴人前就本件請求之金額，主張兩造間有
    借貸關係，訴請伊返還借款，經原法院以92年訴字第1341號
    判決敗訴後，上訴本院後仍為本院以92年上字第942號判決
    駁回上訴而告確定。而伊於84年 5月間開始投入股票買賣，
    上訴人當時見伊所為投資頗為順利，上訴人亦有興趣加入，
    惟上訴人對股市買賣進出與相關流程陌生，亦不願花時間加
    以瞭解，又為隱瞞其夫買賣股票之事，方委由伊投資股市，
    當時言明，上訴人提供資金，伊負責操作，如有獲利，雙方
    均分，如有虧損，則由上訴人自行承擔，上訴人乃於84年12
    月分為10次共交付100萬元予伊，委由伊投資買賣股票，及
    至86年6月份再交付50萬元買賣股票，然因先前投資之100
    萬元虧損，上訴人要求如該筆50萬元仍有虧損，伊須負虧損
    之責，並要求伊立據，伊因審酌上訴人已投資之100萬元虧
    損，基於補償心態，同意其請求，方於86年10月2日書立收
    據以為證明；嗣於88年2月份，上訴人再交付50萬元投資股
    票買賣款項，並於89年1月6日要求伊書立證明書，證明伊業
    已從其手中取得投資款200萬元，伊亦願配合，乃書立證明
    書交由上訴人持有。由上開證明書記載，足見上訴人交付之
    投資款項僅為200萬元，並非上訴人所陳之250萬元。上訴人
    雖以證人徐阿雄於本院92年上字第942號返還借款事件中已
    證述曾聽聞上訴人稱已借款200萬元予被上訴人，亦曾見被
    上訴人書立之100萬元借據，其上有「補足奉還」之語，足
    見兩造間所交付之金額為250萬元云云，然上訴人於該案中
    自承所交付之款項均未曾立據，是證人徐阿雄之證述，不足
    採信。而上訴人於89年7月間已向伊表示終止投資合作關係
    ，並令伊須出清手上全部持股，所得款項悉數交付予上訴人
    ，伊本於當時所持有股票事實上為伊之資金購入，非屬上訴
    人所有，難以配合，其後思及上訴人之投資款於股市中套牢
    虧損，伊亦有道義責任，方配合其所求，又因先前出具予上
    訴人持有之86年10月2日之50萬元收據承諾虧損部分應由伊
    承擔，伊乃將全部股票出售所得31萬3,454元，加上向他人
    所借21萬元，湊足52萬餘元返還予上訴人，又再以畸零股售
    出所得，按月匯款共計14萬元予上訴人，即兩方結束合作後
    ，伊業已返還上訴人約66萬元，上訴人之請求自屬無據等語
    ，資為抗辯。答辯聲明：駁回對造之上訴，如受不利判決，
    請准供擔保免為假執行。。
三、兩造不爭執之事項：
    上訴人有提供資金交由被上訴人操作買賣股票，被上訴人因
    此書立系爭收據及證明書交予上訴人收執，有該收據及證明
    書影本各一份在卷可稽（見原審卷第7至8頁）。而上訴人所
    提供之資金，經上訴人操作結果，已經全部虧損殆盡。
四、本件上訴人主張兩造間存有無名契約，依契約約定由上訴人
    提供資金250萬元委由被上訴人操作股票，被上訴人投資操
    作股票如有獲利由兩造平分，如虧損時由被上訴人負擔，且
    上訴人得隨時終止上開契約，上訴人已終止前開契約，被上
    訴人自應扣除已返還之52萬元後，將虧損部分198萬元補足
    後全數返還上訴人等語。惟為被上訴人所否認，並以前詞置
    辯，是兩造所爭執者，厥為：(一)本件上訴人所主張之無名契
    約可否作為請求權之基礎？(二)上訴人交付之金額究為200萬
    元或250萬元？(三)如投資虧損，被上訴人需負擔虧損之金額
    係全部投資款，或僅限於50萬元？(四)被上訴人已返還之金額
    為52萬元或66萬元？茲分述之。
五、上訴人主張依無名契約為請求權基礎部分：
    本件上訴人委託被上訴人全權代為操作股票為兩造所不爭執
    ，兩造間就委託買賣股票之意思表示即已合致，並合法成立
    ，應認兩造間已成立類似全權委託投資契約之無名契約，上
    訴人據兩造間之無名契約為請求，自屬有據。
六、上訴人交付之金額究為200萬元或250萬元部分：
  (一)查上訴人於前案（91年訴字第1885號）清償借款事件中陳稱
    ：其於86年10月2日匯款112萬元入被上訴人優惠存款帳戶，
    約定優惠利息由上訴人領取，嗣發現被上訴人將其之匯款移
    作他用，被上訴人始於89年1月6日書立借據，並同意每月給
    付利息6000元，詎被上訴人僅支付至同年6月後即未付息（
    見原審卷第81頁前案91訴字第1885號判決之上訴人陳述），
    顯見其於86年10月2日借款予被上訴人時，並未要求被上訴
    人書立借據，迄發現被上訴人未依約定將匯入款移作他用時
    ，始要求書立借據，而本件被上訴人所書立200萬元證明書
    之日期，適為被上訴人書立前案借據之同日，顯見上訴人因
    發現被上訴人將約定存入優惠存款帳戶內生息之款項移作他
    用時，已不復信任被上訴人，故要求其書立借據及證明書，
    則倘被上訴人自83年迄88年2月間確向上訴人取得250萬元投
    資款，其於89 年1月6日要求被上訴人書立借據112萬元及前
    開證明書時，為免日後爭端，當無僅就其中200萬元立據，
    而置其餘50萬元不論之理，然該日之證明書卻僅記載200 萬
    元，顯不合常情。
  (二)上訴人再以被上訴人於前案91訴字第1885號事件中，就其主
    張已交付250萬元之事實並不爭執，自應認其確已交付250萬
    元云云。惟為被上訴人所否認，辯稱該案係就消費借貸之借
    款關係為調查，並未及於兩造之股票投資契約，故未為爭執
    等語。經查：被上訴人於前案雖未就上訴人主張投資款項
    250萬元為爭執，但前案係為112萬借款所為之調查及辯論，
    並不及股票買賣為爭執與調查，就前案辯論裁判範圍以外之
    事項既未經審酌辯論，自無爭點效可言，是尚難以被上訴人
    於前案就與該借款案無關之陳述未為爭執，遽認其係自認收
    受250萬元。上訴人此之主張，要無可採。
  (三)上訴人復舉其於另案請求返還借款事件（原法院92年度訴字
    第1341號、本院92年上字第942號）中之證人徐阿雄證述：
    86年間曾聽聞上訴人稱被上訴人向其借款200萬元玩股票等
    語（見原審卷第6頁），主張加計88年2月之借款50萬元，被
    上訴人確向其借款250萬元云云。惟為被上訴人所否認。經
    查證人徐阿雄所證述者，僅係轉述上訴人所陳，屬傳聞證據
    ，尚難採為有利上訴人之認定。再者，就被上訴人86年10月
    2日簽發之前揭50萬元收據，上訴人於另案稱係補86年6月借
    款而書立（見原審卷第72頁），核與被上訴人於本院抗辯該
    86年10月2日之50萬元收據係補86年6月間之50萬元情形相符
    （見本院卷第26頁），應屬可採，而上訴人嗣於本院則稱該
    50萬元收據係補83年間之借款而書立（見本院卷第22頁），
    前後已然不一，且為被上訴人否認，則其自應就該收據係83
    年間之款項負舉證之責，惟其並未舉證以實其說，自難採取
    ，是該86年10月2日之50萬元收據，應係為補86年6月間之50
    萬元投資款項而立。
  (四)綜上所述，上訴人於86年10月2日匯款112萬入被上訴人帳戶
    ，同日並要求被上訴人補立50萬元（86年6月之50萬元）收
    據，於89年1月6日發現被上訴人將款項移作他用而要求被上
    訴人立據，併要求將以前交付款項立據（見原審卷第73頁）
    ，則89年1月6日所立之全數款項200萬元，當含86年6月之50
    萬元在內至明，是上訴人主張全部款項係250萬元云云，要
    無可採。另被上訴人抗辯兩造間之投資合作至89年7月始終
    止（見本院卷第19頁），上訴人並不爭執，是被上訴人於89
    年1月6日應上訴人要求書立字據時，兩造間之投資關係尚未
    終止，其書立證明書即非無益於上訴人，上訴人以其投資既
    已虧損殆盡，即無立據之必要云云，亦非可採。
七、如投資虧損，被上訴人需負擔虧損之金額係全部投資款，或
    僅限於50萬元部分：
  (一)依兩造不爭之上開86年10月2日收據所載：「茲收到甲○○小
    姐投資股市金額（50）萬元正，雙方言明于股票賺得利差，
    由兩人平分，如因股票操作不順利而致虧損時，由本人一人
    負責，如陳員欲取回上列款項，本人也得將虧損部分補足後
    全數奉還。恐口無憑，特立此據以資證明」等語；89年1月6
    日證明書係載：「茲向甲○○君取得投資股票金額台幣貳佰
    萬元正，並已給付股票賺得差價第一次貳萬伍仟元，第二次
    伍萬元正，特立本書為憑」等語（見原審卷第7至8頁），觀
    諸收據部分明確記載：「如因股票操作不順利而致虧損時，
    由本人一人負責，如陳員欲取回上列款項，本人也得將虧損
    部分補足後全數奉還」等語，然證明書部分則並未提及虧損
    負擔問題，亦未引述援用先前收據之約定，是純由收據及證
    明書之書立之文義內容，僅得證明被上訴人在86年10月2日
    以前，收受上訴人投資股票款項50萬元，約定獲利由兩人平
    分，虧損由被上訴人一人負責；且於89 年1月6日以前，收
    受上訴人投資股票款項200萬元而已，尚無法遽認被上訴人
    應就全部款項負投資虧損之責。
  (二)本件依上訴人之主張：「被上訴人以投資股票為由，於83年
    間向伊取款50萬元，並於86年10月2日書立收到伊交付50萬
    元之收據，被上訴人復以同樣理由於84年12月間、86年6月
    間、88年2月間陸續向伊取得款項100萬元、50萬元、50萬元
    ，並於89年1月6日書立收到伊上開200萬元款項之證明書」
    云云，則在86年10月2日被上訴人書立系爭50萬元收據前，
    被上訴人應已收受上訴人200萬元之投資款項，倘上訴人主
    張被上訴人應就全部投資款負虧損補足之責，衡情當無僅就
    其中之50萬元書立收據，並於收據中特別載明：「獲利由兩
    人平分，虧損由被上訴人一人負責之意旨」之理，且由是益
    知被上訴人僅於50萬元之範圍，承擔虧損責任，兩造始於上
    訴人已交付被上訴人200萬元款項情況下，由被上訴人於86
    年10月2日書立系爭50萬元收據予上訴人收執，以強調被上
    訴人對上訴人所負特別責任及範圍。再參諸被上訴人亦於89
    年1月6日出具200萬元款項之證明書交付上訴人，可見被上
    訴人並非事後拒開收款證明之人，則上訴人於能要求被上訴
    人書立收據及證明書以明責任之情形下，並未要求被上訴人
    於證明書內載明承擔全部虧損意旨，益徵被上訴人同意承擔
    虧損之範圍應以50萬元為限。上訴人此部分所辯，並無可採
    。
  (三)上訴人復舉證人徐阿雄於另案請求返還借款事件（原法院92
    年度訴字第1341號、本院92年上字第942號）中證述於86年
    間見被上訴人書立之100萬元借據，其上有「補足奉還」之
    記載，足見被上訴人應就全部投資款項負補足之責云云，惟
    為被上訴人所否認。經查上訴人於該案中陳稱被上訴人向其
    取款時均未立據等語（見原審卷第72頁），被上訴人既未立
    據，則證人徐阿雄於該案證述於86年間見被上訴人書立之
    100萬元借據，其上有「補足奉還」云云，其真實性已有可
    疑，是其證言尚難採為有利上訴人之認定。
  (四)上訴人再主張：依據經驗法則，股票投資者既與股票操作者
    約定有虧損時，操作者應將虧損補足後全數返還之條款時，
    不可能單就陸續多筆已交付之投資款中，僅限定其中1筆而
    已，如於多筆已收受款項中僅約定限定其中一筆50萬元應補
    足差額全數返還，其餘款項則不須補足盈虧，顯然不合情理
    ，應由被上訴人就此一例外事由負舉證之責云云。惟查：86
    年10月2日書立之收據乃係補86年6月間交付之50 萬元而立
    ，業如前述，而依上訴人所述，上訴人係於83年間即已交付
    被上訴人50萬元，於84年12月間再交付100萬元，然被上訴
    人僅就上訴人86年6月交付之50萬元立據表明虧損補足之意
    ，顯見兩造並非自始即約定投資虧損由被上訴人補足，自難
    僅以該50萬元之收據，即遽認兩造曾約定被上訴人應就全部
    投資款項負虧損補足之責，是上訴人主張其交付多筆投資款
    項均應由被上訴人負責補足，自應就此有利於己之事實，負
    舉證之責，並非由被上訴人負舉證證明之責，然上訴人並未
    舉證以實其說，要難採信。又被上訴人抗辯兩造之投資合作
    至89年7月始終止（見本院卷第19頁），上訴人並不爭執，
    是被上訴人於89年1月6日應上訴人要求書立前開200萬元證
    明書時，兩造間之投資關係尚未終止，其立據即非無益於上
    訴人，是上訴人主張倘被上訴人不負虧損補足之責，而其投
    資款早已虧損殆盡，被上訴人即無書立證明書之必要云云，
    尚非可採。
  (五)上訴人再主張：倘被上訴人僅就50萬元款項負虧損補足之責
    ，被上訴人返還上訴人50萬元即已足，當無返還上訴人52萬
    元，即溢付2萬元之必要云云。然查：受他人委託處理事務
    或買賣股票，因而致委託人虧損，受託人基於道義上略微予
    以委託人補償，以表歉意者，所在多有。本件被上訴人操作
    股票結果，將上訴人委託買賣股票之投資款200萬元虧損殆
    盡，基於道義上責任，為彌補上訴人之損失而對上訴人給付
    超過50萬元約定之52萬元，僅多給付2萬元，亦屬人之常情
    ，自難以此即遽認兩造約定虧損補足者為全部投資款項200
    萬元。上訴人以被上訴人有溢付款項情事主張被上訴人應就
    全部投資款項負虧損補足之責，亦無可採。
  (六)綜上，本件上訴人主張兩造就其交付被上訴人資金買賣股票
    ，約定如投資虧損，被上訴人須全部負擔之事實，除50萬元
    外未能舉證以實其說，自難憑採。被上訴人抗辯其負擔虧損
    範圍以50萬元為限，應屬可採。
八、本件上訴人所提供之200萬元資金，經被上訴人操作結果，已
    全部虧損殆盡，及被上訴人已返還逾50萬元，為兩造所不爭
    ，而被上訴人就上訴人交付之投資款項所負擔補足虧損範圍
    以50萬元為限，已如前述，且被上訴人業已依約返還其應負
    擔之部分，是上訴人再請求被上訴人返還投資款，要屬無據
    。從而，上訴人本於投資股票之無名契約法律關係，訴請被
    上訴人給付198萬元，及自89年7月20日起至清償日止，按年
    息百分之5計算之利息，即非正當，應予駁回。原審駁回上
    訴人之請求，核無違誤，上訴意旨，仍執陳詞，指摘原判決
    不當，求予廢棄，為無理由，應駁回其上訴。
九、本件事證已臻明確，兩造其餘主張與舉證，經審酌核與判決
    結果不生影響，爰不逐一論述，併此敘明。
十、據上論結，本件上訴為無理由，依民事訴訟法第449條第1項
    、第78條，判決如主文。
中　　華　　民　　國　　94　　年　　7　　月　　19　　日
　　　　　　　　　民事第七庭審判長法　官 鄭三源
　　　　　　　　　　  　　        法　官 王聖惠
　　　　　　　　　　　　　        法　官 周美月
正本係照原本作成。
如不服本判決，應於收受送達後20日內向本院提出上訴書狀，其
未表明上訴理由者，應於提出上訴後20日內向本院補提理由書狀
（均須按他造當事人之人數附繕本）上訴時應提出委任律師或具
有律師資格之人之委任狀；委任有律師資格者，另應附具律師資
格證書及釋明委任人與受任人有民事訴訟法第466條之一第一項
但書或第二項（詳附註）所定關係之釋明文書影本。
中　　華　　民　　國　　94　　年　　7 　　月　　20　　日
　　　　　　　　　　　　　　　　 書記官 陳啟文
附註：
民事訴訟法第四百六十六條之一（第一項、第二項）：
對於第二審判決上訴，上訴人應委任律師為訴訟代理人。但上訴
人或其他法定代理人具有律師資格者，不在此限。
上訴人之配偶、三親等內之血親、二親等內之姻親，或上訴人為
法人、中央或地方機關時，其所屬專任人員具有律師資格並經法
院認為適當者，亦得為第三審訴訟代理人。
